臺灣高等法院臺中分院民事判決　100年度家再易字第3號
再審　原告　黃盟
訴訟代理人　陳盈壽律師
再審　被告　莊黃幼
　　　　　　莊茗凱
　　　　　　莊聰敏
　　　　　　莊惠玲
　　　　　　莊淑惠
　　　　　　莊淑玲
上列當事人間請求交付遺贈物事件，再審原告對於中華民國100
年8月31日本院100年度家上字第70號確定判決提起再審，本院判
決如下：
    主  文
再審之訴駁回。
再審訴訟費用由再審原告負擔。
    事實及理由
一、再審原告提起再審之訴意旨略以：
（一）按，「增訂民法第一千零三十條之一第一項規定：「聯合
      財產關係消滅時，夫或妻於婚姻關係存績中所取得而現存
      之原有財產，扣除婚姻關係存續中所負債務後，如有剩餘
      ，其雙方剩餘財產之差額，應平均分配。但因繼承或其他
      無償取得之財產，不在此限」。其立法理由為：「聯合財
      產關係消滅時，以夫妻雙方剩餘財產之差額，平均分配，
      方為公平，亦所以貫徹男女平等之原則。例如夫在外工作
      ，或經營企業，妻在家操持家務，教養子女，備極辛勞，
      使夫得無內顧之憂，專心發展事業，其因此所增加之財產
      ，不能不歸功於妻子之協力，則其剩餘財產，除因繼承或
      其他無償取得者外，妻自應有平均分配之權利，反之夫妻
      易地而處，亦然」(見立法院公報第七十四卷第三十八期
      院會紀錄第五十八頁及第五十九頁)。由此可知，聯合財
      產關係消滅時，夫或妻之剩餘財產差額分配請求權，乃立
      法者就夫或妻對家務、教養子女及婚姻共同生活貢獻所為
      之法律上評價，性質上為債權請求權。因此聯合財產關係
      因配偶一方死亡而消滅，生存配偶依法行使其剩餘財產差
      額分配請求權時，依遺產及贈與稅法之立法目的，以及實
      質課稅原則，該被請求之部分即非遺產稅之課徵範圍」，
      釋字第620號解釋文理由書意旨參照。
（二）再按，「剩餘財產分配請求權，乃於夫妻法定財產制關係
      消滅，夫妻之一方得向他方請求剩餘財產分配之請求權，
      參諸民法第一千零三十條之一第三項規定不得讓與或繼承
      ，第四項並規定其消滅時效期間，應認其性質屬於財產法
      上之債權請求權，並為一身專屬請求權。夫妻剩餘財產分
      配請求權既係請求權性質，且夫妻剩餘財產分配請求權之
      行使，係以夫或妻現存之婚後財產，扣除婚姻關係存續中
      所負債務後，雙方剩餘財產之差額，予以平均分配，則其
      請求權之標的仍應以給付金錢為原則，無請求之標的為不
      可分情形」，最高法院96年台抗字第147號裁定意旨、臺
      灣高等法院94年家重上字第22號判決、臺灣高等法院85年
      家至上字第5號判決、最高行政法院86年度判字第628號判
      決、法務部法律諮詢意見法律決字第15978號函均足資參
      照。
（三）揆諸上開實務見解可知，民法第l030-l條規定之生存配偶
      之剩餘財產差額分配請求權，使剩餘財產較少之一方配偶
      ，對剩餘財產較多之他方配偶得請求雙方剩餘財產差額二
      分之一，並非取回本應屬其所有之財產，故非物權請求權
      ，而應為債權請求權。又民法第l030-l條第1項規定之「
      夫妻剩餘財產分配請求權」，因法條規定有「差額」二字
      ，故應係指夫妻雙方剩餘財產價額相減的二分之一，即請
      求給付者為夫妻雙方剩餘財產之差額。至於系爭剩餘財產
      若透過換價程序，是否會產生增減，以致產生有利於一方
      而不利於他方之情事，然此應為實現權利之問題，尚難以
      權利實現所可能產生之問題，即變更權利本身之性質。
（四）然查，原審卻以「系爭土地已經列入前開剩餘財產分配請
      求權事件之夫妻剩餘財產差額範圍予以計算，並由上訴人
      莊黃幼與莊松峰平均分配即各分配二分之一，系爭土地自
      僅剩餘二分之一之價值，被上訴人僅得就剩餘之二分之一
      部分予以請求，是被上訴人請求上訴人交付系爭土地之全
      部，於所有權應有部分二分之一範圍內，為有理由，應予
      准許。逾所有權應有部分二分之一部分，自屬無據，不應
      准許」(判決書第l7頁)云云，卻徒然將再審被告莊黃幼之
      夫妻剩餘財產分配請求權以「所有權應有部分二分之一」
      亦即以『物權請求權』之性質視之，其法律見解不無與上
      述實務見解扦格之處，至為顯然。故原審之適用法規錯誤
      ，將夫妻剩餘財產分配請求權誤為物權請求權性質，顯然
      已影響判決結果，依民事訴訟法第496條第l項第l款，自
      屬適用法規顯有錯誤之情形，而有再審之理由。
（五）原審認本件適用新修正後之民法繼承繼承篇第ll57、l159
      、1l60修規定，再審被告莊黃幼杭辯須於其剩餘財產分配
      請求權獲得清償後，再審原告始能請求交付遺贈物，其適
      用法規顯有錯誤：按繼承人在第ll57條所定之一定期限內
      ，不得對於被繼承人之任何債權人償還債務;在第l157條
      所定之一定期限屆滿後，繼承人對於該一定期限內報明之
      債權及繼承人所己知之債權，均應按其數額，比例計算，
      以遺產分別償還。但不得害及有優先權人之利益。繼承人
      對於繼承開始時未屆清償期之債權，亦應依第l項規定予
      以清償。前項未屆清償期之債權，於繼承開始時，視為已
      到期。其無利息者，其債權額應扣除自第1157條所定之一
      定期限屆滿時起至到期時止之法定利息：繼承人非依民法
      第ll59條規定償還債務後，不得對受遺贈人交付遺贈，98
      年6月l2日施行之民法第ll58條、第ll59條、第1160條分
      別定有明文。次按繼承在民法繼承編施行前開始者，除本
      施行法有特別規定外，不適用民法繼承編之規定:其在修
      正前開始者，：除本施行法有特別規定外，亦不適用修正
      後之規定:繼承在民法繼承編中華民國98年5月22日修正施
      行前開始，繼承人未逾修正施行前為限定繼承之法定期間
      且未為概括繼承之表示或拋棄繼承者，自修正施行之日起
      ，適用修正後民法第ll48條、第ll53條至第116 3條之規
      定，民法繼承編施行法第1條、第1條之3亦有明定。查本
      件被繼承人莊松峰死亡時間(97年5月5日)，係在民法繼承
      篇98年6月12日修正前，而前揭民法第ll58、l159、1l60
      條於修正施行前係規定於限定繼承章節，而再審被告並未
      依法為限定繼承之呈報，又無民法繼承篇施行法第l條之3
      可適用修正施行後規定之情形，自應適用98年6月l2日修
      正施行前之規定，是再審被告莊黃幼援引本件繼承發生時
      規定於限定繼承章節之民法第1l60條規定資為抗辯，芻屬
      誤會。況民法第ll60條僅係禁止繼承人於第l158條所定期
      限內，不得對被繼承人之任何債權人償還債務或交付遺贈
      ，若有違反此義務，致被繼承人之債權人受有損害者，繼
      承人須依同法第1l6l條之規定負損害賠償責任:倘雖尚在
      權利申報期間內，但預期繼承財產足以清償繼承債務而為
      清償時，如未使繼承債權人受有損害，殊無賠償之餘地，
      乃屬當然之理。準此，同法第1l60條之規定，乃係繼承人
      之義務，而非可解為繼承人有拒絕清償債務或交付遺贈之
      權利，再審被告莊黃幼以其行使夫妻剩餘財產分配請求權
      尚未受清償而拒絕交付遺贈物，仍無可採。惟原審未詳查
      本件適用繼承條文之時點及適用之情況，即率爾援引繼承
      篇修正後之條文規定，其適用法規顯有錯誤，且影響判決
      結果，亦屬具再審之理由。
二、按民事訴訟法第496條第1項第1款所謂適用法規顯有錯誤者
    ，係指確定判決所適用之法規顯然不合法律之規定，或與司
    法院現尚有效法規及大法官會議之解釋，或最高法院尚有效
    之判例顯然違反者而言（最高法院60年台再字第170號判例
    、57年台上字第1091號判例意旨參照）。適用法規顯有錯誤
    ，不包括認定事實錯誤、取捨證據失當、判決不備理由及在
    學說上諸說併存致發生法律上見解歧異等情形在內（最高法
    院63年台上字第880號判例參照）。
三、經查：
（一）再審原告雖主張原確定判決將民法第1030條之1剩餘財產
      分配請求權誤以物權請求權性質視之，適用法規顯有錯誤
      云云，惟經核其再審意旨指摘之內容，核均屬原法院取捨
      證據、認定事實後之法律解釋問題，尚與適用法規有無錯
      誤無涉，且該原判決亦稱：「再按所謂『雙方剩餘財產之
      差額，應平均分配』，係指夫妻所取得而現存之婚後財產
      ，扣除婚姻關係存續中所負債務及因繼承或其他無償取得
      之財產，計算出夫妻各自之剩餘財產，再比較其剩餘財產
      之多寡，算定其差額，剩餘財產較少之一方得向剩餘財產
      較多之一方，請求分配差額之二分之一，是夫妻剩餘財產
      分配請求權僅係債權請求權，並非物權，自無物權排他之
      效力，不得由夫妻之一方依物權請求權就他方之特定財產
      請求移轉所有權，或主張已取得夫妻另一方特定財產所有
      權之二分之一，並據以主張在繼承開始時有不屬於遺產致
      遺贈無效或有給付不能或侵害其所有權之情形」（原判決
      第15頁），亦無再審原告所指之錯誤，揆諸上開說明，是
      該等再審事由，亦不足採。
（二）又再審原告無非以原判決違反民法第1157、1159、1160條
      等規定，有適用法規顯有錯誤之再審事由云云。惟查，原
      確定判決詳加審酌兩造提出之各項事證及參照最高法院86
      年度台上字第550號判決意旨，認定再審被告本於繼承法
      律關係及民法第1157、1159、1160條之規定，抗辯必須於
      其剩餘財產分配請求權獲得清償後，再審原告始能請求交
      付遺贈物等語，認事用法並無違誤，況民法第1160條並未
      於98年6月12日修正，是以並無再審原告所指不應適用民
      法第1160條之情形。參照前揭最高法院判例與司法院解釋
      意旨之說明，尚無何就所確定事實為法律上之判斷，存有
      適用法規顯然不合於法律規定，或與司法院及大法官會議
      現存解釋，或最高法院尚有效之判例顯然違反者而言，亦
      無適用法規顯有錯誤之情形，再審原告執上揭主張提起本
      件再審之訴，謂原確定判決具有民事訴訟法第496條第1項
      第1款所定之再審事由，即難憑採。
四、綜上所述，原確定判決顯無再審原告所指適用法規顯有錯誤
    之情形。從而，再審原告以原確定判決有上開再審事由而提
    起再審之訴，為顯無理由。按再審之訴顯無再審理由者，得
    不經言詞辯論，以判決駁回之，民事訴訟法第502條第2項定
    有明文。本件再審之訴，既顯無再審理由，爰不經言詞辯論
    ，逕以判決駁回之。
五、據上論結，本件再審之訴，為顯無理由。依民事訴訟法第50
    2條第2項、第78條，判決如主文。
中    華    民    國   100    年    11    月    28    日
                民事第二庭    審判長法  官  邱森樟
                                    法  官  謝說容
                                    法  官  蔡秉宸
以上正本係照原本作成。
不得上訴。
                                    書記官  紀美鈺
中    華    民    國   100    年    11    月    30    日
                                                      Ｓ